【裁判字號】    89,判,98
【裁判日期】    890114
【裁判案由】    地價稅
【裁判全文】
行  政  法  院  判  決                              八十九年度判字第九八號
    原      告  甲○○
    訴訟代理人  王雲平  律師
    被      告  臺北市稅捐稽徵處
右當事人間因地價稅事件，原告不服財政部中華民國八十七年十二月十七日台財訴第
000000000號再訴願決定，提起行政訴訟。本院判決如左︰
    主  文
原告之訴駁回。
    事  實
緣原告於民國八十五年十二月十六日以其所有坐落台北市○○區○○段二小段三一○
（重測前為坡內坑段小坑小段六－二一）、三一○－一（小坑小段六－二一）、三一
○－二（小坑小段六－二一）、三一○－三（小坑小段六－二一）、四一○（小坑小
段六－一九）、四一六（小坑小段三－三五）、四一九（小坑小段一）、四四八（小
坑小段一－二三）、四六三（小坑小段三－二八）、四六五（小坑小段三－二九）、
四六六（小坑小段三－三○）、四六八（小坑小段三－二七）、四七八（小坑小段三
－二二）及五一八－一（小坑小段二八六）地號等十四筆土地係屬道路或駁崁用地為
由，向原處分機關（即被告所屬文山分處）申請按土地稅減免規則第九條規定減免八
十五年度地價稅。案經原處分機關以本案土地除五一八－一（小坑小段二八六）地號
係課徵田賦已停徵外，其餘土地均屬台北市政府工務局核發之六二建（木）字第○○
四號建築執照及六三使字第一三九四號使用執照之九十二筆建築基地範圍，為建造房
屋應保留之法定空地，核與土地稅減免規則第九條但書之規定不合，而以八十六年三
月十一日北市稽文山（乙字）第四二七○號函否准其申請。原告不服，申請復查，未
獲變更，提起一再訴願，亦均遭決定駁回，遂提起本件行政訴訟。茲摘兩造訴辯意
旨如次：
原告起訴意旨及補充理由略謂：一、本件土地坡內坑小段一號等四筆土地（六－二十
一號後再分割為四筆）為巷道，六之十九號等三筆為駁崁用地，均符合減免地價稅之
規定，原處分機關未見此一事實，與法自有違背。土地稅減免規則第九條規定「無償
供公共使用之私有土地，經查明屬實者」，應作如何之解釋（硬當做公地論）。原處
分機關依同法第二十三條為實地勘查以及該書係台北地方法院之移案，硬說是原告之
口頭申請，凡此種種，原決定書，概作曲解，該村共有一萬一千多坪建地，另有二千
多坪道路用地（建為道路），共建八十三戶，每戶五○建坪房屋，配有一五六坪空地
（為三與一比），還另需空地比嗎﹖二、本件有關之土地，現為道路使用，無可爭執
，謹再補呈地籍圖影本為證，別無其他道路，可供出入。三、再訴願決定書所謂「空
地比」（即房屋與土地之建蔽率），在建築時理應計算妥當，不待房屋建妥後，把已
成道路加算在內，硬說是當初建屋的空地比，已失公平。倘申請建築時，未依法同時
提出房屋與土地之空地比，建築機關發下建築執照，而留下「秋後算帳」的把柄，
其為違法之甚，似應給予追究。四、原處分機關在七十六年一月八日北市稽古乙字第
三七二八九號函認本件土地多為道路用地，應予免稅，再訴願機關，概不理會，於法
自有不合。同一隸屬之上下機關，就同一事實為相反之認定，自屬嚴重侵害人民之權
益，影響政府威信，請將訴願、再訴願決定及原處分撤銷等語。
被告答辯意旨略謂︰一、上開土地，於重測前、後之所有權人均為原告，此有卷附臺
北市都市土地卡、臺北市八十五年地價稅課稅土地歸戶清冊等影本及原告提出之土地
登記謄本影本可稽，原處分機關據以課徵八十五年期地價稅（開徵期間自八十五年十
一月十六日起至同年十二月十五日），洵屬有據。原告於八十五年十二月十六日始以
口頭向該分處提出減免地價稅之申請，自不符合土地稅減免規則第二十四條第一項應
於每年（期）開徵四十日前提出申請之規定。二、又原處分機關以八十六年一月二十
三日北市稽文山（創）字第九○○四四八號函請臺北市政府工務局建築管理處查復系
爭土地是否為六二建（木）字第○○四號建築執照及六三使字第一三九四號使用執照
之建物於建造時所必留之法定空地，經該處以八十六年三月四日北市工建照字第八六
六一七六○二○○號函復略謂：「．．．說明．．．二、依建築法第十一條第一項規
定：建築基地為供建築物本身所占之地面及其所應留設之法定空地。在建築基地中，
如非建築物所占之地面應屬法定空地，．．．」經原處分機關查核結果，除重測前坡
內坑段小坑小段二八六地號（重測後為頭廷段二小段五一八－一地號）係課徵田賦已
停徵外，其餘系爭重測前十筆（重測後十三筆）土地均屬六二建（木）字第○○四號
建築執照及六三使字第一三九四號使用執照之九十二筆建築基地範圍。是原處分機關
依土地稅減免規則第九條規定，認定系爭土地除重測後頭廷段二小段五一八－一地號
外均為建造房屋應保留之空地，不得免徵地價稅，並非無據。至原告主張系爭土地為
巷道、駁崁用地，均符合減免地價稅之規定乙節，查系爭土地屬建造房屋應保留之法
定空地，其認定之主管機關為臺北市政府工務局建築管理處，本處文山分處依據該處
之查復情形，據以否准原告減免地價稅之申請，並無不合。從而，原處分機關依規定
課徵系爭土地之八十五年度地價稅，揆諸首揭法條規定，並無違誤，訴願、再訴願決
定遞予維持，亦無不合，請駁回原告之訴等語。
    理  由
一、按「地價稅或田賦之納稅義務人如左：一、土地所有權人。」、「已規定地價之
土地，除依第二十二條規定課徵田賦者外，應課徵地價稅。」及「地價稅按每一土地
所有權人在每一直轄市或縣（市）轄區內之地價總額計徵之、前項所稱地價總額，指
每一土地所有權人依法定程序辦理規定地價或重新規定地價，經核列歸戶冊之地價總
額。」分別為土地稅法第三條第一項第一款、第十四條及第十五條所規定。次按「本
法所稱建築基地，為供建築物本身所占之地面及其所應留設之法定空地。建築基地原
為數宗者，於申請建築前應合併為一宗。前項法定空地之留設，應包括建築物與其前
後左右之道路或其他建築物間之距離，其度於建築管理規則中定之。應留設之法定
空地，非依規定不得分割、移轉，並不得重複使用；其分割辦法，由內政部定之。」
及「無償供公共使用之私有土地，經查明屬實者，在使用期間內，地價稅或田賦全免
。但其屬建造房屋應保留之空地部分，不予免徵。」、「合於第七條至第十七條規定
申請減免地價稅或田賦者，應於每年（期）開徵四十日前提出申請：逾期申請者，自
申請之次年（期）起減免。減免原因消滅，自次年（期）恢復徵收。」分別為建築法
第十一條及土地稅減免規則第九條、第二十四條第一項前段所規定。二、本件原告於
八十五年十二月十六日主張其所有坐落台北市○○區○○段二小段三一○（重測前為
坡內坑段小坑小段六－二一）地號等十四筆土地係屬道路用地等語，向原處分機關申
請按土地稅減免規則第九條規定減免八十五年期地價稅。案經該機關查明系爭土地除
五一八－一（小坑小段二八六）地號係課徵田賦已停徵外，其餘土地均屬台北市政府
工務局核發之六二建（木）字第○○四號建築執照及六三使字第一三九四號使用執照
之九十二筆建築基地範圍，為建造房屋應保留之法定空地，核與土地稅減免規則第九
條但書之規定不合，而以八十六年三月十一日北市稽文山（乙字）第四二七○號函否
准其申請。原告不服，申經復查。原處分機關以本案土地，於重測前、後之所有權人
均為原告，此有案附台北市都市土地卡、台北市八十五年地價稅課稅土地歸戶清冊等
影本可查。原告雖於八十五年十二月十六日提出減免地價稅之申請，惟經原處分機關
查得系爭土地於計畫土地使用分區均編列為「第二住宅區」，並以八十六年一月二十
三日北市稽文山（創）字第九○○四四八號函請臺北市政府工務局建築管理處查復系
爭土地是否為六二建（木）字第○○四號建築執照及六三使字第一三九四號使用執照
之建物於建造時所必留之法定空地，經該處以八十六年三月四日北市工建照字第八六
六一七六○二○○號函復略謂：「．．．說明．．．二、依建築法第十一條第一項規
定：建築基地為供建築物本身所占之地面及其所應留設之法定空地。在建築基地中如
非建築物所占之地面應屬法定空地，依同法條第三項規定：應留設之法定空地，非依
規定不得分割。經查首揭使用執照影本建築基地共九十二筆地號，來函囑查十一筆地
號內之二八六並未包含在上開九十二筆地號中。．．．」，原處分機關根據查核結果
，認除重測前坡內坑段小坑小段二八六地號（重測後為頭廷段二小段五一八－一號）
土地外，其餘土地均為六二建（木）字第○○四號建築執照及六三使字第一三九四號
使用執照之九十二筆建築基地號，依土地稅減免規則第九條規定，其屬建造房屋應保
留之空地，不得免徵土地稅。至原告主張每一住戶土地及空地比均無誤、房屋空地非
屬再訴願人所有、若於房屋出售後經土地重劃所產生之空地不應由其負責等各節，依
上揭台北市政府工務局建管處函復，系爭法定空地於六十二年建照執照核發時即已存
在，且非依規定不得分割，實際土地與建築物間產權之分配情形，非屬原處分機關職
掌範圍，原處分機關依地政機關登記資料，核課地價稅，應無不合等由，駁回其復查
之申請，經核無不合。三、原告雖訴稱：本案土地或為巷道或為駁崁用地，均符合減
免地價稅之規定，原處分機關昧於此一事實，自與法有背；且該處建有八十三戶房屋
，每戶五十建坪，已配有一百五十六坪空地，豈另需法定空地云云；經查本案土地經
原處分機關向台北市政府工務局建築管理處函查結果，確屬六二建（木）字第○○四
號建築執照及六三使字第一三九四號使用執照之建物於建造時所必留之法定空地無訛
，業如前述，則依土地稅減免規則第九條之規定，自不在免徵之列；至於本案土地如
何作為上開建物之法定空地，則非被告所得審究。原告上開質疑本案土地不應作為法
定空地之主張，自難採取。另原告主張原處分與被告所屬前古亭分處七十六年一月八
日北市稽古（乙）字第三七二八九號函之見解不合一節，查上開古亭分處前函係因原
告曾向有關機關表明要放棄上開土地所有權，該分處以該函通知原告，表示「坡內坑
段小坑小段一、一－二三、三－三五、六－二一地號係巷道用地，六－一九、三－二
○、三－二二為駁崁地，均符合減免規定，．．．」等情，要原告慎重考慮，惟該函
之法律見解，係漏未斟酌土地稅減免規則第九條但書「其屬建造房屋應保留之空地部
分，不予免徵」之規定所致，該函所陳之法律見解顯有錯誤，自無從予以比照援用。
是則，原處分機關否准原告減免土地稅之申請，並無不合；一再訴願決定遞予維持，
均屬妥適。原告起訴意旨，為無理由，應予駁回。
據上論結，本件原告之訴為無理由，爰依行政訴訟法第二十六條後段，判決如主文。
中    華    民    國     八十九      年      一      月      十四       日
                    行 政 法 院 第 四 庭
                                審 判 長 評  事      葉  振  權
                                         評  事      吳  錦  龍
                                         評  事      吳  明  鴻
                                         評  事      尤  三  謀
                                         評  事      陳  光  秀
右  正  本  證  明  與  原  本  無  異
                                         法院書記官  葛  雅  慎
中    華    民    國     八十九      年      一      月      十四       日


司法院資訊處製作；財團法人民間司法改革基金會備份。
